【裁判字號】    92,上訴,353
【裁判日期】    920423
【裁判案由】    偽造貨幣
【裁判全文】
臺灣高等法院刑事判決                            九十二年度上訴字第三五三號
    上  訴  人  臺灣臺北地方法院檢察署檢察官
    被      告  甲○○
    指定辯護人  本院公設辯護人李廣澤
右上訴人因被告偽造貨幣案件，不服臺灣臺北地方法院九十一年度訴字第三八六號，
中華民國九十一年十二月二十四日第一審判決（起訴案號：臺灣臺北地方法院檢察署
八十九年度偵字第一一三七０號）提起上訴，本院判決如左：
    主  文
上訴駁回。
    理  由
一、公訴意旨略以：被告甲○○於民國八十九年六月間，明知綽號「阿輝」之成年男
    子所交予之面額新臺幣 (下同) 一千元之紙幣二十五張係偽造，竟意圖供行使之
    用而為收集。嗣於同年六月三日凌晨一時許，在台北市○○○路、龍江路口經警
    查獲，並扣得偽造之一千元紙幣二十五張，因認被告涉犯刑法第一百九十六條第
    一項之意圖供行使之用而收集偽造紙幣罪云云。
二、按犯罪事實應依證據認定，無證據不得推定其犯罪事實，又不能證明被告犯罪者
    ，應諭知無罪之判決，刑事訴訟法第一百五十四條、第三百零一條第一項分別定
    有明文。而所謂認定犯罪事實之證據，係指足以認定被告確有犯罪行為之積極證
    據而言，該項證據自須適合於被告犯罪事實認定，始得採為斷罪資料。又苟未能
    發現相當證據，或證據不足以證明，自不能以推測或擬制之方法，以為裁判基礎
    ，亦有最高法院二十九年上字第三一０五號及四十年台上字第八六號判例意旨可
    資參照。又訴訟上之證明，須於通常一般之人均不致有所懷疑，而得確信其為真
    實之程度者，始得據為有罪之認定，倘其證明尚未達到此一程度，而有合理之懷
    疑存在時，致無從為有罪之確信時，即應為無罪之判決，亦有最高法院七十六年
    台上字第四九八七號判例可循。又刑法第一百九十六條第一項意圖供行使之用而
    收集偽造幣券罪，以行為人有供行使之用之意圖為前提要件，而所謂收集，係指
    收買、受贈、互換等一切行為，在收取之前即有行使之犯罪意思者而言 (最高法
    院九十年度台上字第二五００號判決參照) ，亦即該罪除行為人對通用偽造紙幣
    有認識外，更須有作為真幣使用之行使目的及收集之行為，苟僅對偽鈔有認識，
    而無供行使之用之意圖及收集之行為，仍難逕以該罪相繩。
三、本件公訴人認被告涉犯上開意圖供行使之用而收集偽造之通用紙幣罪嫌，無非係
    以被告為警在台北市○○○路、龍江路口查獲時，在其騎乘之機車附載之送報袋
    中扣得偽造之一千元紙幣二十五張，堪認其有收集偽幣供行使用之犯意存在為其
    主要論據。訊據被告於警訊、偵查、原審固均坦承在前揭時地為警在其機車之送
    報袋內之黑色包包裡面查獲一千元偽幣二十五張之事實，惟仍堅決否認有何公訴
    人所指之意圖供行使之用而收集偽造之通用紙幣罪犯行，初於警訊、偵查、原審
    調查時均辯稱：綽號「祥哥」、「阿輝」者要到其住處暫住，因而交付一黑色包
    包要其先帶至住處，其不知黑色包包內是放些什麼東西，更不知內有偽鈔云云，
    嗣於原審審理時改稱：黑色包包內之安非他命、分裝袋、電子秤、部分衣服等物
    均係其所有，但不知其內為何有偽鈔，之前綽號「祥哥」、「阿輝」者有向其展
    示偽鈔，並詢問是否要使用，為其所拒，綽號「祥哥」、「阿輝」者可能乘其不
    知而將之放入黑色包包內，其確實不知黑色包包內有偽鈔云云。查：
(一)被告係於八十九年六月三日凌晨一時許，騎乘機車，行經台北市○○○路、龍江
    路口，未遵守行車號誌，因闖越紅燈而為時任台北市政府警察局保安警察大隊第
    一中隊之員警黃彥彰、陳倫偉攔檢，並在其機車送報袋內查獲一黑色包包，業據
    被告於原審供明在卷，且核與證人即員警黃彥彰、陳倫偉於原審調查時結證情節
    相符，而該黑色包包內由上而下依序放置安非他命、大麻、電子秤、分裝袋、偽
    鈔、衣服等物，亦據證人黃彥彰、陳倫偉證述在卷，而被告於原審審理時終坦承
    該黑色包包內除偽鈔外，其他毒品、電子秤、分裝袋，部分衣服均為其所有等語
    （見原審卷九十一年十二月六日審理筆錄），參以該黑色包包係被告所有，且偽
    鈔所放置之位置係在被告自己置放之毒品、電子秤、分裝袋下方，已接近底層，
    衡諸常情置物袋裝放物品之順序，一般人均係由下而上放置，且若有他人委託寄
    放物品時，為方便取物交還，絕無可能將之藏放於置物袋下方，致使拿取不便，
    又倘係綽號「祥哥」、「阿輝」者乘被告不知而塞入，應該係在上層，更不可能
    會在黑色包包接近底層處，且綽號「祥哥」、「阿輝」者為何偷偷將扣案之偽鈔
    塞入被告之黑色包包內，而任令不知情之被告騎乘機車在外，增添為警查緝之風
    險，其動機亦令人費解，足徵被告係自綽號「祥哥」、「阿輝」者收受該扣案一
    千元紙幣二十五張後，將之依序置放在其黑色包包內，被告所辯係綽號「祥哥」
    、「阿輝」者擅將偽鈔置放在其黑色包包內，其並不知情云云，顯屬事後卸責之
    詞而不足採信。
(二)扣案之一千元紙幣二十五張，雖均有防偽線、浮水印，然其中二十二張之號碼均
    為「ＡＴ５６２９２４ＢＢ」，其餘三張之號碼均為「ＡＴ５６２９２５ＢＢ」
    ，色澤深淺不一，且較真幣紙質為薄，甚且其中一張紙幣其上方之切割線不齊，
    上方之空白處與下方之空白處明顯有差距，有該一千元紙鈔二十五張扣案可稽，
    且扣案之一千元紙幣二十五張，經原審於九十一年五月二日以北院錦刑簡九一訴
    三八六號字第０八五九八號函請內政部警政署刑事警察局鑑定結果，據復以：該
    扣案二十五張紙幣上之水印、對準印刷、人像、花邊圖案均與樣張不相符，判係
    偽造一節，有該局九十一年五月九日刑鑑字第０九一０一０九四八號鑑定通知書
    一份在卷可憑，被告於原審亦供承綽號「祥哥」、「阿輝」者有向其展示偽鈔，
    則被告於收受該扣案之一千元紙幣之初，即知該扣案之一千元紙幣二十五張係偽
    鈔。
(三)被告於警訊、偵查及原審調查時均稱：該黑色包包內之偽鈔、安非他命、分裝袋
    、電子秤、衣服，係屬綽號「祥哥」、「阿輝」者所交付保管云云，嗣於原審審
    理時改稱：該黑色包包內之安非他命、分裝袋、電子秤、部分衣服，係其所有，
    但不知其內遭人塞入偽鈔云云，前後所供互有出入，言詞閃爍，然趨吉避凶乃人
    之常情，持有安非他命、分裝袋、電子秤等物，可能會觸犯販賣或持有第二級毒
    品罪嫌，則被告起先否認該安非他命、分裝袋、電子秤為其所有，本屬人情之常
    ，尚難單憑被告前後所供相歧，在無其他證據足以佐證之情形下，遽認被告收受
    扣案之偽鈔之初，即有行使之犯罪意思。
(四)依上所述，被告自綽號「祥哥」、「阿輝」者處收受並持有扣案之偽鈔，且對偽
    鈔有認識，其所辯不知有偽鈔云云，並不可採，然扣案之偽鈔，其色澤深淺不一
    、紙質較薄，甚且有切割線上下不齊之情形，一般人稍加注意即能明顯區分其與
    真鈔之明顯差異，能否持以矇騙行使，已非無疑，又被告係將該二十五張偽鈔放
    置在黑色包包內之底層，而非置放隨手可以隨時取得而供消費使用之錢包或皮夾
    內，且該偽鈔倘未與其他真鈔參雜而單獨使用，極易令人發現其為偽鈔，然被告
    僅係將該二十五張偽鈔放置在黑色包包內，亦未與其他真鈔參雜，反而將之置放
    於與其他安非他命、衣服相雜之黑色包包內，不符合方便行使及魚目混珠之原則
    ，顯然被告並未將該扣案之偽鈔置於已經可以使用之狀態，故從被告為警查獲之
    外部客觀情況以觀，尚難彰顯被告意圖行使而收集之犯意，再者，公訴人起訴之
    罪名係最輕本刑三年以上之重罪，被告若甘冒重典風險，意在供行使之用而收集
    ，卻僅收集二十五張，並非巨額，亦不合常情，況且持有偽鈔之目的，或單純好
    奇、供己玩賞、保存，或意在炫耀，或為他人保管、運送，其原因亦不止一端，
    亦即於一般人之通常認知，收受、持有偽鈔，除可認係收集所得且意在供行使之
    用外，亦有供行使以外之其他目的。而本件被告係單純因騎乘機車違規而為警盤
    查，進而起出扣案之偽鈔及安非他命等物，實無其他證據證明被告收受、持有偽
    鈔之目的係意在供行使之用，尚不能僅以被告收受、持有偽鈔之事實，即推認被
    告係意圖供行使之用而收集。
(五)綜上，本件依公訴人所提出之扣案偽鈔，及原審依職權傳訊員警到庭作證所得之
    證據資料，至多僅能證明被告於騎乘機車之送報袋內置放有上開二十五張紙幣，
    且於收受之時已知悉均為偽鈔之事實，然本件之訴訟上之證明，尚存有被告非意
    在供行使之用而收集之合理懷疑，既未達於通常一般之人均不致有所懷疑，而得
    確信其為真實之程度，揆諸前開說明即應為無罪之判決。原審以不能證明被告犯
    罪而諭知被告無罪，自無違誤，上訴人指摘原判決不當，非有理由，應予駁回。
四、被告經合法傳喚，無正當未到庭，爰不待其陳述，逕行判決。
據上論斷，應依刑事訴訟法第三百六十八條、第三百七十一條，判決如主文。
本案經檢察官彭坤業到庭執行職務。
中      華      民      國    九十二    年      四      月    二十三    日
                              臺灣高等法院刑事第二十四庭
                                  審判長法  官  陳  貽  男
                                        法  官  陳  憲  裕
                                        法  官  徐  世  禎
右正本證明與原本無異。
如不服本判決應於收受送達後十日內向本院提出上訴書狀，其未敘述上訴之理由者並
得於提起上訴後十日內向本院補提理由書（均須按他造當事人之人數附繕本）。
                                        書記官  陳  玲  憶
中      華      民      國    九十二    年      四      月    二十三    日


司法院資訊處製作；財團法人民間司法改革基金會備份。
